【裁判字號】    97,消債更,440
【裁判日期】    970730
【裁判案由】    聲請更生程序
【裁判全文】
臺灣高雄地方法院民事裁定           97年度消債更字第440號
聲  請  人  甲○○
上列當事人因消費者債務清理聲請更生事件，本院裁定如下：
    主  文
聲請駁回。
聲請費用由聲請人負擔。
    理  由
一、聲請意旨略以：聲請人有不能清償債務情事，並於民國95年
    7 月3 日以書面與無擔保債權銀行成立協商，約定聲請人應
    自95年8 月起，分120 期，按6.88% 之利率，於每月10日攤
    還新台幣（下同）10,723元，依各該債權銀行債權金額比例
    清償各項債務，惟聲請人於協商過程中係屬弱勢，僅能片面
    接受銀行之還款條件，並無真正協商之空間，嗣聲請人因薪
    資收入減少為19,378元，於清償協商債務後，已無法負擔家
    庭基本生活開銷，始不得已毀諾，現聲請人每月薪資為36,3
    00元，於扣除家庭基本生活費用後，已無餘額用以清償銀行
    負債，且聲請人無擔保或無優先權之債務總額未逾1,200 萬
    元，復未經法院裁定開始清算程序或宣告破產，爰依法聲請
    准允更生等語。
二、按債務人與金融機構協商成立者，不得聲請更生或清算，但
    因不可歸責於己之事由，致履行顯有重大困難者，不在此限
    ；本條例施行前，債務人依金融主管機關協調成立之中華民
    國銀行公會會員辦理消費金融案件無擔保債務協商機制與金
    融機構成立之協商，準用前項之規定，消費者債務清理條例
    第151 條第5 項、第6 項分別定有明文。衡諸債之關係係以
    當事人間之信賴關係為基礎，為社會經濟組織之重要支柱，
    故當事人於以法律行為追求自己之利益之際，亦應顧及對方
    之利益，並考量債權債務在社會上之作用，本於誠實及信用
    之原則，行使債權及履行債務。是對於已陷入經濟上困境之
    消費者，若任其於惡性循環之債務窘境中自生自滅，將衍生
    嚴重之社會問題，難以維持安定之社會經濟秩序，故為兼顧
    債權人、債務人雙方之利益，對陷於經濟上困境之消費者，
    乃允其於消費者債務清理條例施行後，得選擇以重建型之更
    生程序或清算型之清算程序清理其債務，藉以妥適調整債務
    人與債權人及其他利害關係人間之權利義務關係，保障債權
    人獲得公平受償，並謀求消費者經濟生活之重建復甦機會。
    惟對於已與金融機構協商成立，或於本條例施行前，已依金
    融主管機關協調成立之中華民國銀行公會會員辦理消費金融
    案件無擔保債務協商機制與金融機構成立協商之債務人，若
    非因不可歸責於己之事由，致履行顯有重大困難，僅係為圖
    謀減免債務，而不為債務之履行，自有違債權契約為誠信契
    約之本旨，故依消費者債務清理條例第151 條第6 項準用同
    條第5 項前段之規定，不得聲請更生或清算，始能避免肇致
    道德危險。次按債務清償方案成立後，應由債務人按其條件
    履行，如因事後發生情事變更，在清償期間收入或收益不如
    預期，致該方案履行困難甚或履行不能，因不可歸責於己，
    始能准許債務人聲請更生或清算，以避免債務人任意毀諾已
    成立之協商，濫用更生或清算之裁判上債務清理程序。從而
    所謂「不可歸責於己之事由」，應係指客觀上聲請人之支出
    增多，或收入、收益減少，非其成立協商時所能預期，諸如
    物價上漲而成本增加、家屬患病等以致支出增加，或因病無
    法工作、僱佣之公司倒閉或裁員、失業、減薪等以致收入減
    少，均屬之。
三、本件聲請人已於95年7 月3 日依「中華民國銀行公會會員辦
    理消費金融案件無擔保協商機制」與各該無擔保債權銀行協
    商成立，並約定聲請人應自95年8 月起，分120 期，按6.88
    % 利率，於每月10日以10,723元依各該債權銀行債權金額比
    例清償各項債務，嗣聲請人於97年間再向最大債權銀行即申
    辦房貸之永豐商業銀行申請再為前置協商，則遭永豐商業銀
    行以聲請人曾參與銀行公會協商機制成立為由退件等情，業
    據聲請人提出協議書、無擔保債務還款計劃、前置協商退件
    函各1 份在卷為憑（見本院卷第8 至9 頁、第93頁），又聲
    請人依前開分期還款協議，已支付9 期分期款，自97年5 月
    10日起即未依約履行繳款義務毀諾之事實，亦有卷附友邦國
    際信用卡債務協商小組毀諾通知函1 份可稽（見本院卷第14
    頁），堪認真實。
四、聲請人主張其於95年7 月間與各該無擔保債權銀行達成協商
    時，欠缺真正協商空間，所達成之協商條件已逾其還款能力
    ，其於97年5 月間復因薪資收入頓減，始無從履行協商條件
    云云。但查：
  (一)聲請人於95年間之薪資收入總計453,619 元（即相當於每月
    薪資37,802元，元以下四捨五入），依行政院主計處統計之
    最低生活費用一覽表所示，聲請人於95年間每月所需支出之
    最低生活費用為10,072元（見本院卷第20頁），是依聲請人
    斯時之薪資收入扣除生活費用後，尚有餘款27 ,730 元可供
    清償債務，而聲請人於95年7 月間與各該無擔保債權銀行達
    成協商之還款條件為按月清償10,723元，聲請人尚有17,007
    元之自由資金可供運用，尚難認聲請人所達成之協商條件有
    何逾越聲請人還款能力之情事存在。
  (二)又聲請人自96年5 月迄今均受僱於合邦國際儲運股份有限公
    司（下稱合邦公司），其96年度之薪資收入總計233,160 元
    （相當於每月薪資33,309元，元以下四捨五入），而合邦公
    司所核發聲請人97年5 月之薪資為36,000元，有聲請人96年
    度綜合所得稅各類所得資料清單、合邦公司薪資條各1 份在
    卷可憑（見本院卷第19頁、第10頁），聲請人主張其於97年
    5 月僅領得薪資19,378元，核與證據不符，亦難採信。
  (三)再查，聲請人於96年9 月間已經離婚，並未撫育子女，其名
    下則有房屋、土地各1 筆及長榮海運股份有限公司之股票，
    每月須支出房屋貸款本息約15,017元，及其另持保單向法國
    巴黎人壽保險公司為保單借款1,9000元，該保單每月應納保
    費為940 元等情固據聲請人提出戶籍謄本、聲請人之財產歸
    屬資料清單、存摺影本、保單借款通知書各1 份在卷可憑（
    見本院卷第29頁、第16頁、第68至72頁、第51頁），惟依聲
    請人提出之存摺影本顯示，聲請人於97年5 月並未支付房貸
    本息，亦未清償保單借款19,000元，已難認聲請人於97年5
    月有何因另支出房貸本息或清償保單借款，致逾還款能力而
    毀諾之情事。
  (四)至於聲請人主張其除自己之生活費用外，尚須支付父母之扶
    養費云云，查聲請人之父母育有4 名子女，聲請人之父蔡明
    賢出生於40年7 月，現年57歲，仍有勞動能力，其名下並有
    房屋6 戶、土地3 筆、汽車1 部及長榮海運公司之股利收入
    等情，有卷附聲請人95年度綜合所得稅各類所得資料清單、
    95 年 度財政部高雄市國稅局財產歸屬資料清單1 份在卷可
    按（見本院卷第18頁、第61至62頁），足認聲請人之父仍有
    相當資力，並非處於不能維持生活之情狀，聲請人復未能舉
    證證明其有何實際支出父母扶養費用之情事，其主張亦無可
    採，難認聲請人於97年5 月毀諾時，有何增加生活費用支出
    之不可歸責於己之事由存在。
五、綜上，本件聲請人未能舉證證明有何不可歸責於己而毀諾之
    事由存在，其依原協商條件履行亦非顯有重大困難，核其聲
    請係屬聲請更生之要件不備，應予駁回。
六、依消費者債務清理條例第11條第1 項、第8 條前段，裁定如
    主文。
中    華    民    國    97    年    7     月    30    日
                  民事第一庭  法    官  賴文姍
上為正本係照原本作成。
如不服本裁定，應於裁定送達後10日內，以書狀向本院提出抗告
，並繳納抗告費新臺幣1,000 元。
中    華    民    國    97    年    7     月    30    日
                              書 記 官  林秀珍


司法院資訊處製作；財團法人民間司法改革基金會備份。
